# 由上市公司的控股股东承诺给予保本及保底收益的股票购买的账务处理咨询

提问人：182876038 时间：2019-03-12 18:19:57
请教陈版，下述案例中，A 公司支付认购款应如何进行账务处理？后续期间 A 公司如处置所持有的 B 公司股权，应如何进行账务处理？案例描述：
2016 年 8 月，A 公司与上市公司 B 签订《B 公司非公开发行股票认购协议》，约定 A 公司认购 B 公司非公开发行的股票 20,000,000, 股，认购价格为每股 3 元，认购款总金额 60,000,000.00 元。A 公司于 2016 年8 月完成认购款的缴付，B 公司聘请的会计师事务所于同月出具验资报告。
本次发行结束后，A 公司持有 B 公司 2.58% 的股权。同月，A 公司与 B公司的控股股东 C 公司签订《收益保底合同》，约定 C 公司在一定条件下为 A 公司认购上述股份的投资本金安全及固定收益提供保证，《收益保底合同》主要释义及条款如下：（一）释义 1 、锁定期：本次非公开发行股份自发行结束之日起 12 个月； 2 、观察期：锁定期结束之日起 18 个月；（二）
主要条款 1 、A 公司承诺认购股份自发行结束之日起 12 个月内不得转让；
2 、观察期终止日，若A 公司出售在本次非公开发行中所认购的部分或全部股票的总收入与持有期间的现金分红之和，低于对应的认购本金及其年化单利 7.5% 的固定收益之和，则 C 公司应对 A 公司在观察期内已售出的股票履行差额保证义务，差额由 C 公司以现金补偿 A公司 3 、观察期内，若某一交易日之前的连续 20 个交易日，B 公司股票收盘价均高于本次发行的A 公司认购价*（1+30%），则对截至该交易日 A 公司可出售但未出售的本次认购股份，C 公司不承担保底责任。对扣除截止该交易日 A 公司可出售的剩余部分股份，C 公司应承担保底责任。 4 、观察期内，若 A 公司不出售任何所认购的股票，则待观察期满，本协议自动终止，C 公司的保证义务自动解除。 5 、在观察期结束后 10 个工作日内，A 公司应将现金补偿金额及相关凭证传真至 C 公司，C 公司应在收到 A 公司传真后的 10 个工作日内核对并确认补偿金额，并在双方确认后 10 个工作日内 C 公司将现金补偿通过银行转账方式划入 A 公司指定账户，C 公司支付现金补偿的截止日期最长不超过观察期结束后 1 个月。现金补偿所依据的股份数量、价格及时间以 A 公司指定的证券营业部出具的交割单或中国证券登记结算公司提供的资料为准。

回答人：chenyiwei
我们认为，上市公司主要股东需对员工持股计划承担差额补足义务，即保证员工出资（自有资金）的本金安全和取得不低于 X%的年化收益，相当于授予员工一项可在计划到期日行使的卖出期权，即员工有权按事先约定的价格【其原先的购股成本价+X% 的年化收益】将其通过员工持股计划持有的股份出售给控股股东，对该项控股股东授予员工的卖出期权，虽然与一般情况下股份支付交易中授予员工的是买入期权的情况不同，但同样满足《企业会计准则讲解（ 2010 ）》P181 所列的股份支付三项基本特征（企业与职工或其他方之间发生的交易；以获取职工或其他方服务为目的；对价或其定价与企业自身权益工具未来的价值密切相关），因此应构成一项股份支付交易。
对该项股份支付，结算义务人为控股股东而不是上市公司。根据《企业会计准则解释第 4 号》第七条规定：“接受服务企业没有结算义务或授予本企业职工的是其本身权益工具的，应当将该股份支付交易作为权益结算的股份支付处理”。即上市公司作为接受服务企业，本身无结算义务，故在上市公司报表层面，应作为权益结算的股份支付进行会计处理。在授予日（员工持股计划完成购股之日），应利用期权定价模型或其他合理的估值方法确定该项期权的公允价值，将该公允价值在等待期（等于自授予日起算的该持股计划的剩余存续期限）内摊销，确认为等待期内各年度／期间的管理费用和资本公积。